臺北高等行政法院判決
　　　　　　　　　　　　　93年度訴字第00098號
　　　　　　　　　　　　　94.
原　　　告　甲○○
訴訟代理人　乙○○
被　　　告　基隆市安樂區公所
代　表　人　郭高標（區長）
訴訟代理人　林達傑律師
複　代理人　黃教倫律師
上列當事人間因有關核發證明事務事件，原告不服基隆市政府中
華民國92年11月19日基府祕法壹字第0920115672號訴願決定，提
起行政訴訟。本院判決如下：
　　主  文
原告之訴駁回。
訴訟費用由原告負擔。
　　事  實
一、事實概要：
    原告前於91年11月12日檢送「農業用地作農業使用證明申請
    書」至被告機關，申請基隆市○○區○○段292地號等51筆
    土地之農業用地作農業使用證明。被告訂於同年12月9日至
    11日，邀集原告及相關單位人員至現地會勘。嗣被告於92年
    3月27日，以基安經字第0920003578號函送農業用地作農業
    使用證明審查表予原告，告知不符合規定之土地地號，並駁
    回申請，原告不服前開函，於92年4月8日申請複查。被告於
    92年4月18日，以基安經字第4538號，函請基隆市政府都市
    計畫課：依照行政院農業委員會91年12月6日農企字第
    0910168546號函示，於土地使用分區證明內註明「細部計畫
    尚未完成，尚未能准許依變更後計畫用途使用」，原告始可
    核發農地農用證明，土地使用分區證明書內之註記係屬都市
    計畫課權責，敬請予以見復。基隆市政府工務局於92年4月
    30日以基府工都貳字第0920036747號函復被告：申請都市計
    畫使用分區證明書，若需加註，請於申請書上詳述加註事項
    。被告乃於92年5月1日以基安經字第0920005135號，函請原
    告依前開基隆市政府工務局及行政院農業委員會函，向基隆
    市政府都市計畫課申請，並請其務必於土地使用分區證明書
    內加註「細部計畫尚未完成，尚未能准許依變更後計畫用途
    使用」，被告始可核發農地農用證明。原告對於未獲核發證
    明之部分土地不服，提起訴願。對於其提起訴願之地號土地
    ，經被告及審查小組人員實地勘查審核結果，除新會段327
    地號已於92年5月21日補發農業用地作農業使用證明書外，
    其餘地號土地，均為訴願機關駁回，原告遂向本院提起本件
    行政訴訟。
二、兩造聲明：
　（一）原告聲明：
      1.訴願決定及原處分均撤銷。
      2.被告應發給下列地號土地（下稱系爭土地）之農地農用
        證明：基隆市○○區○○段329-1、331、338、339、
        343、344、345、349、350、351、352、355、356，新
        城段296、302、303、327-1、384、517、518、529、
        544等22筆地號土地；及新會段333、360、499、334、
        340、341 等地號土地。
      3.訴訟費用由被告負擔。
　（二）被告聲明：
      1.駁回原告之訴。
      2.訴訟費用由原告負擔。
三、兩造爭點：
    原告就系爭土地，得否訴請被告發給農地農用證明？
四、兩造陳述：
　（一）原告主張：
      1.程序方面：
        (1)被告未踐行複查程序指派非原查其他人員複查，且未
          作複查報告，召開複查會議及作成複查決定書，且公
          文書均無掛號取證送達要件不符。
        (2)訴願決定委員會未針對各訴願項目逐項查核審議，且
          違反訴願法第67條第1項之規定。
      2.實體方面：
        (1)財政部於83年11月29日以台財稅第830625682號函示
          ，農業用地經都市計畫變更為新市鎮特定區、住宅區
          或其他使用分區，在細部計畫尚未完成前，如經都市
          計畫主管機關認定，仍應依原來之土地使用分區別（
          或用地別）管制而視為農業用地，其於移轉或繼承時
          ，仍有土地稅法第39條之2第1項及農業發展條例第31
          條之適用。
        (2)安樂區○○段329-1、331、338、339、343、344、
          345、349、350、351、352、355、356，及新城段296
          、302、303、327-1、384、517、518、529、544 等
          計22地號土地，其土地經被告會同相關單位會堪，其
          地上作物均為蔬果及綠竹、雜木，均符合農地農用要
          件，惟尚需由都市計畫主管單位於土地分區使用証明
          書內註明該等土地「部分計畫尚未完成，尚未能准許
          依變更計畫用途使用」始可核發農地農用證明，豈料
          都市計畫單位悖離事實，殊有未當。
        (3)新會段333地號除農作竹林外，尚有部分農舍，該農
          舍門牌編號為基金一路68.66.70號，早於60年即興建
          。新會段360地號上之房屋，實為農業肥料庫。499地
          號上之房舍為豬舍。以上房舍為經營農業不可分者，
          均早於農舍尚未管制建造前既有之建築（基隆市安樂
          區於65年實施都市計畫法），且使用亦符合農地農用
          要件。
        (4)新會段334地號土地，實為自養雞隻販賣場所，並無
          買賣交易商業行為，應符合農地農用要件。
        (5)新會段340地號土地除花圃外，另為農路，亦為經營
          農業不可分所需要者，符合農地農用要件。
        (6)新會段341地號，原核定以部分興建廟宇否准，惟該
          土地已於69年10月9日，70坪分割與該福德宮使用，
          除外均符合農地農用要件。
      3.提出土地地形圖、土地使用權同意書影本及戶籍謄本、
        現場照片等件為證。
　（二）被告主張：
      1.程序方面：
        本件被告就原告之申請所為駁回處分之時間為92年3月
        27日，嗣經原告於92年4月8日申請複查後，再經被告於
        92年5月1日以基安經字第0920005135號函，指示原告應
        如何向基隆市政府都市計畫課提出申請，原告則於92年
        8月14日始行提起訴願，有被告收文戳可稽。依訴願法
        第14條之規定，訴願之提起，應自行政處分達到或公告
        期滿之次日起三十日內為之。則縱認被告前開92年5月1
        日所為基安經字第0920005135號函係屬行政處分，原告
        至遲亦應於同年6月1日提起訴願始得謂為合法。然原告
        遲至同年8月14日始行訴願，則其提起本件行政訴訟，
        應屬行政訴訟法第107條第1項第10款「起訴不合程式或
        不備其他要件」，而應予以裁定駁回其訴。
      2.實體方面：
        (1)原告主張被告應發予農地農用證明部分，經查證如下
          ：基隆市○○區○○段第302、303、296等地號土地
          ，及新會段第329-1、331、333、334、338、339等地
          號土地，使用分區均係乙種工業區用地；基隆市
          安樂區○○段第529、544、517、518、384、327-1、
          521、520等地號土地，及新會段第349、356 、343、
          344、345、350、351、352、355、360、499等地號土
          地，使用分區則均係住宅區用地。此有基隆市都市計
          畫土地使用分區證明書可證。
        (2)關於「農業用地」認定部分：
          原告所執以申請核發證明之前述土地，既經劃定為住
          宅區或乙種工業區用地，顯不符農業發展條例第3條
          第10款及同法施行細則第2條第1項所定義之農業用地
          ，則被告依行為時農業用地作農業使用認定及核發證
          明辦法（下稱核發證明辦法）第2條之規定，認定原
          告所有前述土地非屬農業用地，駁回原告之申請，自
          無任何違法或不當可言。
        (3)關於「農業使用」認定部分，前述土地中之下列土地
          ，經被告承辦人員實地勘查發現：基隆市安樂區○○
          段第333地號土地上，建有住宅3棟；基隆市安樂區○
          ○段第334地號土地上，有舖設水泥地從事商業買賣
          行為之雞舍；基隆市○○區○○段第360地號土地上
          ，有堆置廢棄物之房屋；基隆市○○區○○段第449
          地號土地上，建有房屋1棟。依農業發展條例第3條第
          1項第12款修正前後，及核發證明辦法第7條但書之規
          定，「農業使用」均須以「農業用地」為其使用客體
          。就原告所有前述土地之現場實際使用情形而言，其
          既無法證明土地上所興建者，係屬依法興建之農業設
          施或與農業經營有關，依照核發證明辦法之規定，被
          告則無從為有利原告之認定。
        (4)又農業發展條例施行細則第2條第2項雖規定，第1項
          農業用地經依法律變更編定為非農業用地，在依法應
          完成之細部計畫尚未完成，無法依變更後之用地使用
          ，經法律主管機關認定仍應依原來農業用地使用分區
          別或用地別管制使用者，得適用農業發展條例第37條
          第1項、第38條第1項或第2項規定，不課徵土地增值
          稅或免徵遺產稅、贈與稅或田賦。惟此項例外，既不
          在核發證明辦法所規定之核發程序中，且被告又非該
          規定所稱之法律主管機關，在原告證明法律主管機關
          已認定應依原來農業用地使用分區別或用地別管制使
          用之前，被告自無從准許原告之申請。然而，被告為
          保障原告之權益，仍然主動於原告申請複查時，以92
          年5月1日以基安經字第0920005135號函，指示原告得
          依行政院農業委員會91年12月6日農企字第
          0910168546號函所示，請求土地使用分區證明書核發
          主管機關，於證明書內註明「細部計畫尚未完成，尚
          未能准許依變更後計畫用途使用」等字後，被告始可
          核發農地農用證明。
        (5)綜此，原告所提出之申請，既不符合農業發展條例、
          同法施行細則及核發證明辦法之規定，復未依照前述
          行政院農業委員會函意旨，向法律主管機關申請確認
          農業發展條例施行細則第2條第2項所規定之要件後，
          再向被告提出申請。被告依「依法行政」之原則，自
          不得任意就非主管業務逕行認定，核發農業用地作農
          業使用證明予原告等語。
      3.提出土地使用分區證明書、行政院農委會91年12月6日
        農企字第0910168546號函影本，及會勘紀錄表、現場照
        片等件為證。
　　理  由
一、程序方面：
  （一）按「訴願之提起，應自行政處分達到或公告期滿之次日
        起30日內為之。」；「申請人對前條駁回之處分有異議
        時，得於處分書送達後15日內，以書面並檢附相關證明
        文件向主管機關申請複查，…。」；「處分機關未告知
        救濟期間或告知錯誤未為更正，致相對人或利害關係人
        遲誤者，如自處分書送達後1年內聲明不服時，視為於
        法定期間內所為。」，訴願法第14條、行為時核發證明
        辦法第17條，及行政程序法第98條第3項各定有明文。
        本件被告主張，原告對於被告回復其複查申請之92年5
        月1日基安經字第5135號函提起訴願，至遲應於92年6月
        1日提起，始為合法，然原告遲至同年8月14日始行訴願
        ，則其提起本件行政訴訟，並非適法，應依行政訴訟法
        第107條第1項第10款之規定，裁定駁回其訴云云。卷查
        本件原告於被告92年3月27日以基安經字第0920003578
        函駁回其申請之後，即依前開辦法，於法定期限內申請
        複查。又被告固於92年5月1日，以基安經字第5135號函
        ，指示原告應如何向基隆市政府都市計畫課提出申請，
        然查，原告究於何時收到該函覆，並未見被告說明或檢
        附於答辯書及相關資料內；且該函亦未告知救濟期間，
        有該函影本附訴願卷可稽。是依前揭規定，原告有關本
        件訴願之提起，應無逾越訴願期間。被告前開主張，尚
        不足採。
  （二）又人民因中央或地方機關之違法行政處分，認為損害其
        權利或法律上之利益，經依訴願法提起訴願而不服其決
        定，或提起訴願逾三個月不為決定，或延長訴願決定期
        間逾二個月不為決定者，得向高等行政法院提起撤銷訴
        訟。人民因中央或地方機關對其依法申請之案件，於法
        令所定期間內應作為而不作為，認為其權利或法律上利
        益受損害者，經依訴願程序後，得向高等行政法院提起
        請求該機關應為行政處分或應為特定內容之行政處分之
        訴訟。人民因中央或地方機關對其依法申請之案件，予
        以駁回，認為其權利或法律上利益受違法損害者，經依
        訴願程序後，得向高等行政法院提起請求該機關應為行
        政處分或應為特定內容之行政處分之訴訟，行政訴訟法
        第4條第1項、第5條各定有明文。故不論提起撤銷訴訟
        或課予義務訴訟，均以經過合法訴願為前提，其未經合
        法訴願程序，提起行政訴訟，自非法之所許（最高行政
        法院93年度裁字第1165號裁定參照）。本件原告就基隆
        市○○區○○段340、341地號土地部分，訴請撤銷訴願
        決定及原處分，及判命被告應發給該等地號土地之農地
        農用證明云云。惟查，有關該等地號土地應否發給農地
        農用證明一事，原告並未提起訴願，此有原告所提訴願
        書及訴願補充理由書附訴願卷可稽。依前開規定及說明
        ，原告此部分之訴求，無論屬於撤銷訴訟或是課予義務
        訴訟，均須經合法之訴願程序，始得提起行政訴訟。其
        未經過合法之訴願程序，逕行提起行政訴訟，此部分之
        起訴，難認合法，應予駁回。
二、實體方面：
  （一）按「前項農業用地經依法律變更編定為非農業用地，在
        依法應完成之細部計畫尚未完成，無法依變更後之用地
        使用，經上開法律主管機關認定仍應依原來農業用地使
        用分區別或用地別管制使用者，得適用本條例第37條第
        1項、第38條第1項或第2項規定，不課徵土地增值稅或
        免徵遺產稅、贈與稅或田賦。」；「但下列各款情形之
        一者，不得認定為農業使用：一、非依法興建之農業設
        施、農舍；或有阻斷灌排水系統等情事者。二、現場堆
        置與農業經營無關或妨礙耕作之障礙物、砂石、廢棄物
        或有舖設柏油、水泥等情事者。」，行為時農業發展條
        例施行細則第2條第2項及核發證明辦法第7條但書第1款
        、第2款各定有明文。又關於符合農業發展條例施行細
        則第2條第2項土地申請農業用地作農業使用證明，行政
        院農委會90年9月7日（90）台內營字第9085315號函釋
        略以：有關都市計畫主管機關應如何依照上開施行細則
        規定，出具土地使用分區證明文件乙節，…由都市計畫
        主管機關會同建築主管機關認定該土地尚未能准許依變
        更後計畫用途使用後，於土地使用分區證明內予以註明
        ：「細部計畫尚未完成，尚未能准許依變更後計畫用途
        使用」，以茲明確。此係行政院農委會基於中央主管機
        關職權，就農業發展條例施行細則第2條有關之細節性
        、技術性事項，對都市計畫主管機關如何出具土地使用
        分區證明文件，所為之釋示，俾下級機關所屬公務員行
        使職權之依據，並未抵觸前開法律規定，自得予以援用
        。
  （二）本件原告主張系爭基隆市○○區○○段333、360、499
        、334等地號土地，其使用情形均符合農地農用之要件
        ，被告應發給農地農用證明云云，固提出原告拍攝之現
        場照片為證。惟其主張，為被告所否認。經查，系爭基
        隆市○○區○○段第333地號土地上，建有住宅3棟；第
        360地號土地上，有堆置廢棄物之房屋；第449地號土地
        上，建有房屋1棟；第334地號土地上，有舖設水泥地從
        事商業買賣行為之雞舍等情，業據被告陳述甚詳，且提
        出原告所不爭即兩造會同勘查之會勘紀錄表及現場照片
        等件為證。就證據資料之證明力而言，原告所提者，係
        其自行拍攝且臨訟提出之照片，相較之下，自以被告提
        出之會勘紀錄表及現場照片之可信度較高為可採。又查
        該等土地之使用情形，原告亦無法證明土地上所興建者
        ，屬於依法興建之農業設施或與農業經營有關之農舍。
        故被告所稱，依行為時農業發展條例第3條第1項第12款
        及核發證明辦法第7條但書，就「農業使用」、「農業
        用地」之規定，無從為有利原告之認定，並無不合。原
        告主張，尚非可採。
  （三）原告復主張系爭基隆市○○區○○段329-1、331、338
        、339、343、344、345、349、350、351、352、355、
        356，新城段296、302、303、327-1、384、517 、518
        、529、544等22筆地號土地，被告應發給農地農用證明
        云云，惟其主張，亦為被告所否認。經查，系爭22筆地
        號土地（及前開四筆地號土地），其使用分區情形，或
        屬乙種工業區用地，或屬住宅區用地等情，有被告提出
        之基隆市都市計畫土地使用分區證明書可證，其情形為
        原告所不否認。而依行為時農業發展條例施行細則第2
        條第2項規定，第1項農業用地經依法律變更編定為非農
        業用地，在依法應完成之細部計畫尚未完成，無法依變
        更後之用地使用，經法律主管機關認定仍應依原來農業
        用地使用分區別或用地別管制使用者，得適用農業發展
        條例第37條第1項、第38條第1項或第2項規定，不課徵
        土地增值稅或免徵遺產稅、贈與稅或田賦。此項例外情
        形，依法須經法律主管機關認定。本件被告，非該規定
        之法律主管機關，在法律主管機關已認定應依原來農業
        用地使用分區別或用地別管制使用之前，被告自不得逕
        予核發農地農用證明。本件被告於原告申請複查後，曾
        以92年5月1日基安經字第0920005135號函，指示原告得
        依行政院農業委員會91年12月6日農企字第0910168546
        號函所示，請求土地使用分區證明書核發法律主管機關
        ，於證明書內註明「細部計畫尚未完成，尚未能准許依
        變更後計畫用途使用」等字後，再申請被告核發農地農
        用證明，依據前開法規及說明，並無不合。原告就前開
        系爭土地，於法律主管機關認定應依原來農業用地使用
        分區別或用地別管制使用之前，即主張被告應核發農地
        農用證明，其請求不合法定程序，亦非可採。
  （四）從而，本件除原告就基隆市○○區○○段340、341地號
        土地，訴請撤銷訴願決定及原處分，及判命被告應發給
        該等地號土地之農地農用證明部分，其起訴為不合法之
        外；被告就其餘系爭地號土地，不予核發農地農用證明
        之處分，依前開規定及說明，於法並無違誤。訴願決定
        遞予維持，亦無不合。原告仍執前詞，訴請撤銷，並請
        求判命被告核發該等系爭地號土地之農地農用證明，為
        無理由，應予駁回。
據上論結，本件原告之訴為一部不合法，一部無理由，爰依行政
訴訟法第107條第1項第1款、第98條第3項前段，判決如主文。
中　　華　　民　　國　　94　　年　 　3　　月　 17  　 日
                       第二庭審判長法  官　鄭忠仁
                                   法  官  楊莉莉
                                   法  官  林育如
上為正本係照原本作成。
如不服本判決，應於送達後20日內，向本院提出上訴狀並表明上
訴理由，如於本判決宣示後送達前提起上訴者，應於判決送達後
20日內補提上訴理由書（須按他造人數附繕本）。
中　　華　　民　　國　　94　　年　 　3　　月　 17  　 日
    　　  　　　　　　　    　     書記官  蕭純純
